【裁判字號】    96,醫訴,1
【裁判日期】    970925
【裁判案由】    業務過失致死
【裁判全文】
臺灣臺東地方法院刑事判決               96年度醫訴字第1號
公  訴  人  臺灣臺東地方法院檢察署檢察官
被      告  丙○○  63歲(民.
選任辯護人  李百律師
上列被告因業務過失致死案件，經檢察官提起公訴(92年度偵字第
2080號)，本判決如下:
    主  文
丙○○無罪。
    理  由
一、公訴意旨略以: 被告丙○○係位於臺東縣臺東市○○路 181
    號「泰和外婦產科 」診所 (以下簡稱泰和診所)之醫師，為
    從事醫療業務之人。適曾騰芳於民國92年5月27日下午3時許
    ，因冠狀動脈阻塞性疾病 (左下降枝80%)引起胸部疼痛、呼
    吸困難及冒冷汗等症狀前來求診，被告丙○○理應注意病人
    有陳述胸痛、呼吸困難之症狀，且持續大於30分鐘，可能係
    心臟病或肺病發作，須即以所內設備施以心電圖及胸部 X光
    等檢查，以資確認，予以符合一般謹慎醫學常規之救治或採
    取必要措施，而依其專業能力及當時狀況又無不能注意之情
    事，詎其竟疏於注意及此，而未能即時由所內設備施以心電
    圖及胸部 X光，或轉診至其他設備完整醫院確定冠狀動脈阻
    塞性疾病病情，遽以判斷其病情應為 「急性上呼吸道感染」
    ，而僅開立Acetaminophen、Amoxicillin、Valium、 Weowe
    、B  Complex等口服藥及當場注射會引起血管收縮、加重冠
    狀動脈心臟病之Neo coldenin藥品，即囑付返家休養致曾騰
    芳昏厥，經逕送位於臺東縣臺東市○○街 1號行政院衛生署
    臺東醫院 (以下簡稱署東醫院)急救，仍於同日晚上6時57分
    許，因重度冠狀動脈阻塞性疾病、心律不整而宣告不治死亡
    。因認被告涉犯刑法第276條第2項之業務過失致死罪嫌。
二、按被告未經審判證明有罪確定前，推定其為無罪; 又犯罪事
    實應依證據認定之，無證據不得認定犯罪事實; 又不能證明
    被告犯罪者，應諭知無罪之判決，刑事訴訟法第154條第1項
    、第2項及第301條第 1項分別定有明文。又告訴人之告訴，
    係以使被告受刑事訴追為目的，是其陳述是否與事實相符，
    仍應調查其他證據以資審認 (最高法院52年臺上字第1300號
    判例參照) 。又事實之認定，應憑證據，如未能發現相當證
    據，或證據不足以證明，自不能以推測或擬制之方法，為裁
    判基礎 (最高法院40年度臺上字第 86號判例參照)。另認定
    犯罪事實所憑之證據，雖不以直接證據為限，間接證據亦包
    括在內; 然而無論直接或間接證據，其為訴訟上之證明，須
    於通常一般之人不致有所懷疑，而得確信其為真實之程度者
    ，始得據為有罪之認定，倘其證明尚未達到此一程度，而有
    合理之懷疑存在時，即無從為有罪之認定，亦有最高法院76
    年度臺上字第4986號判例可資參照。況刑事訴訟法第 161條
    第 1項亦規定，檢察官就被告犯罪事實，應負舉證責任，並
    指出證明之方法，是檢察官對於起訴之犯罪事實，應負提出
    證據及說服之實質舉證責任，倘其所提出之證據，不足為被
    告有罪之積極證明，或其指出證明之方法，無從說服法院以
    形成被告有罪之心證，基於無罪推定之原則，自應為被告無
    罪判決之諭知，最高法院92年度臺上字第128號著有判例可
    資參照。次按刑法上之過失，係行為人對於構成犯罪之事實
    ，按其情節，應注意並能注意而不注意而言，且其過失行為
    與結果間，在客觀上有相當因果關係始得成立。所謂相當因
    果關係，係指經驗法則，綜合行為當時所存在之一切事實，
    為客觀之事後審查，認為在一般情形下，在此環境、有此行
    為之同一條件，均可發生同一之結果，則該條件即為發生結
    果之相當條件，行為與結果即有相當之因果關係。反之，若
    在一般情形下，有此一條件存在，而依客觀之審查，認為不
    必皆發生此結果者，則該條件與結果並不相當，不過為偶然
    之事實而已，其行為與結果間即無相當因果關係，最高法院
    76年度臺上字第 192號判例意旨參照。若行為人之行為，原
    不足引發結果，係因行為人以外之他人行為 (包括被害人或
    第三人 )而致發生，則與行為人之行為，並無相當因果關係
    ，自難令其負擔刑責 (最高法院23年上字第5223號、同院29
    年非字第 52號判例要旨參照)。而行為人所應具有之注意程
    度，應依客觀標準認定之。此之客觀標準係指一個具有良知
    理性且小心謹慎之人，處於與行為人同一之具體情狀下所應
    保持的注意程度。就醫師言，應以「醫療成員之平均、通常
    具備之技術」為判斷標準。在我國實務操作上，則以「醫療
    常規」名之，苟醫師以符合醫療常規之方式對病人為診療行
    為，即難謂其醫療行為有何未盡到注意義務之情形，自不能
    以過失犯相繩。所謂醫療過失，係指醫療人員違反客觀上必
    要之注意義務而言，惟因醫療行為有其特殊性，自容許相當
    程度之風險，應以醫療當時臨床醫療實踐之醫療水準判斷是
    否違反注意義務。原則上醫學中心之醫療水準高於區域醫院
    ，區域醫院又高於地區醫院，一般診所最後; 專科醫師高於
    非專科醫師。尚不得一律以醫學中心之醫療水準資為判斷標
    準。此參諸行政院衛生署所訂醫療糾紛鑑定作業要點第16條
    : 醫事鑑定小組委員及初審醫師，對於鑑定案件，應就委託
    鑑定機關提供之相關卷證資料，基於醫學知識與醫療常規，
    並衡酌當地醫療資源與醫療水準，提供公正、客觀之意見，
    不得為虛偽之陳述或鑑定之規定亦明 (最高法院95年度台上
    字第3884號判例意旨參照)。
三、按被告以外之人於審判外之言詞或書面陳述，除有刑事訴訟
    法第159條之1至第159條之4所規定之情形外，不得作為證據
    ; 及被告以外之人於審判外之陳述，雖不符同法第159條之1
    至第159條之4之規定，而經當事人於審判程序同意作為證據
    ，法院審酌該言詞陳述或書面陳述作成時之情況，認為適當
    者，亦得為證據; 又當事人、代理人或辯護人於法院調查證
    據時，知有第159條第1項不得為證據之情形，而未於言詞辯
    論終結前聲明異議者，視為有前項之同意，刑事訴訟法第15
    9條第1項、第159條之 1、第159條之2、第159條之3、第159
    條之4及第159條之 5分別定有明文。查: (一)本判決所引用除
    證人江沛諭  (原名甲○○)、吳蕙芳於警詢中所為之證言，
    業經辯護人於本院審理中否定其證據能力，其餘各該被告以
    外之人所為審判外之陳述以及其他書面陳述，雖屬傳聞證據
    ，惟當事人及辯護人於本院準備程序及審判期日中均表示無
    意見而不爭執，且迄至言詞辯論終結前亦未再聲明異議，本
    院審酌上開證據資料製作時之情況，尚無違法不當之瑕疵，
    亦認為以之作為證據應屬適當，依刑事訴訟法第159條之5規
    定，認前揭證據資料均有證據能力; (二)證人江沛諭、吳蕙芳
    於警詢中所為之證言，均係被告以外之人於審判外之言詞或
    書面陳述，依刑事訴訟法第159條第1項之規定，除符合同法
    第159條之1至第159條之4之規定外，原則上雖無證據能力，
    而依證人江沛諭、吳蕙芳於警詢中所為之陳述，其中就證明
    犯罪事實存否之必要事項，核與本院審理中所為之證言相符
    ，本院自可引用證人江沛諭、吳蕙芳於警詢中所為之證詞支
    持證人江沛諭、吳蕙芳審判中陳述之可信性 (參王兆鵬等合
    著，傳聞法院，第153至第154頁)，合先敘明。
四、公訴意旨認被告丙○○涉有業務過失致死之犯行，無非係以
    : (一)證人江沛諭於警詢及偵訊時之證述、證人顏登盛於偵訊
    時之證述、證人吳蕙芳於警詢時之證述; (二)泰和外婦產科病
    歷及署東醫院之病歷影本各 1份; (三)臺灣臺東地方法院檢察
    署相驗筆錄、解剖筆錄、相驗屍體證明書、驗斷書、解剖報
    告書、法務部法醫研究所鑑定書各 1份、相驗暨解剖照片64
    張; (四)行政院衛生署醫事審議委員會鑑定書 2份: 鑑定意見
    認為如病患有頭痛、頭暈、兩肩及胸部疼痛呼吸困難之症狀
    ，而沒有喉嚨痛之症狀，一般合理謹慎之醫師在病人陳述胸
    痛併呼吸困難之症狀，且持續大於30分鐘，有可能會懷疑心
    臟病或肺疾發作，並會建議做心電圖及胸部 X光以排除心肺
    疾病。被告當場對曾騰芳施打之Neo coldenin藥品，會引起
    血管收縮、加重冠狀動脈心臟病。被告於診斷曾騰芳時，顯
    未盡到依就診時之症狀是否有罹患冠狀動脈心臟病危險之注
    意義務，其執行業務自有過失。
五、被告雖不否認有於上揭時、地，為曾騰芳之病症為診斷，惟
    堅決否認有何業務過失致死犯行，辯稱: (一)法務部法醫研究
    所解剖鑑定結果證實被害人之死因為重度冠狀動脈阻塞性疾
    病心律不整死亡，自然死亡，所給藥物並無致命成份存在 ;
    (二)被害人曾騰芳92年5月27日下午3時許至伊診所就診時，當
    時主訴為頭痛、頭暈、喉嚨痛、兩肩及胸部不舒服，伊看診
    時發現喉嚨有點發炎，聽診時心臟及胸部均無異常，亦無氣
    喘，心跳稍快，而曾騰芳表示早上起床有點頭暈，胸部酸痛
    ，中午睡過後較舒服些，伊為求謹慎，復再次聽診，故其診
    斷係急性上呼吸道感染，乃開立一般上呼吸道感染之藥品予
    被告，並注射一般綜合感冒針; (三)被害人曾騰芳先前即曾至
    泰和診所就診之病史，此次伊對被害人施予之醫療處置與之
    前所為並無二致 ，使用 Neo coldenin投與皆採用肌肉注射
    方式，且若因投與Neo coldenin致引起血管收縮、加重冠狀
    動脈心臟病，注射五至十分鐘即有反應，快的話一分鐘即有
    反應，故伊之診斷及處理均未有何疏失等語。辯護意旨則略
    以: 被告並非心臟專科醫師，在診治曾騰芳時，已盡注意之
    能事，應無過失等語。
六、經查:
  (一)按被害人曾騰芳前於92年5月27日下午1時30分許，因感頭暈
    、頭痛、胸部疼痛及冒冷汗等症狀，並向辦公室同事表示上
    開症狀及欲至泰和診所求診等情，業據證人江沛諭於本院審
    理中證述在卷，嗣於當日下午 3時許被害人曾騰芳獨自至泰
    和診所求診，並主訴上述症狀，經被告診視後，發現喉嚨有
    點發炎，聽診時心臟及胸部均無異常，亦無氣喘，心跳稍快
    ，故初步診斷為上呼吸道感染，給予藥物及注射針劑後，曾
    騰芳即返回工作地點休息，至當日晚上5時45分許，經曾騰
    芳之同事發現其昏厥而送達署東醫院急診室，依據病歷記載
    ，病患到院時已呈現心跳停止，無血壓，經緊急插管，胸外
    心臟按摩及急救藥物處理，仍無反應，於同日晚上6時57 分
    宣告死亡等情，有泰和診所診療紀錄、署東醫院病歷影本各
    1份在卷可稽 (見本院卷第67至第69頁、相驗卷第116至第
    119 頁)。再者經臺灣臺東地方法院檢察署檢察官會同法醫
    相驗後送請法務部法醫研究所解剖鑑定結果，認係重度冠狀
    動脈阻塞性疾病心律不整死亡等語，有法醫研究所 (92)法
    醫所醫鑑字第0838號 (以下簡稱法醫研究所鑑定書)1 份在
    卷可參。
  (二)又告訴人戊○○及證人丁○○雖證稱被害人平日無高血壓、
    心臟病、高血脂等疾病，平日亦無用藥、喝酒習慣，且生前
    身體非常強壯，鮮少生病等語 (見95年度偵字第2080號卷一
    第15至17頁)，另被告於本院審理中亦自承不知被害人曾騰
    芳有上開病史，惟依臺灣臺東地方法院檢察署向署東醫院調
    閱被害人之病歷資料，病歷上載有被害人有高血脂症、高膽
    固醇症、高脂酸等病史，有署東醫院92年10月23日92東醫歷
    字第0920005960號函暨所附被害人病歷資料在卷可考 (見92
    年度相字第126號第76頁以下)，故被害人生前即具有高血脂
    、高膽固醇、高脂酸等冠狀動脈阻塞之高危險因子及病史，
    且為被害人家屬及被告所不知。
  (三)本件所應探究者，乃被告於被害人曾騰芳經其診視後，開立
    Acetam inophen、Amoxicillin、Valium、Weowe、B Comple
    x等口服藥及當場注射Neo  coldenin藥品，並未施以心圖電
    及胸部 X光，或建議轉診至其他醫院，被告之醫療行為是否
    存有過失，茲論述如下:
    1.臺灣臺東地方法院檢察署囑託行政院衛生署醫事審議委員
      會 (以下簡稱醫審會 )就被害人曾騰芳死亡時之醫學知識
      ，醫師診斷發覺冠狀動脈阻塞之方式及步驟鑑定認為: (1)
      冠狀動脈阻塞之症狀，主要是胸痛、位在胸前以及上腹部
      ，有時疼痛會輻射至下巴、脖子、手臂、喉嚨及頭部。當
      急性阻塞引起急性心肌梗塞時，症狀除了疼痛外，也常伴
      虛弱、流汗、噁心、嘔吐、頭暈及緊張。且冠狀動脈阻塞
      之症狀有可能與其他疾病混淆，早期可能與牙痛、喉嚨不
      舒服、胃痛、肺疾、食道疾病、神經痛或膽囊疾病等非致
      命性疾病混淆。嚴重時也有可能與急性肺栓塞、主動脈剝
      離、張力性氣胸等致命性疾病混淆 ;(2)如果冠狀動脈未完
      全阻塞前，臨床上以心絞痛來表現時，一般是先作休息狀
      態之心電圖。如未能診斷，會進一步作運動心電圖或核子
      醫學攝影。如果檢查發現有問題，便會進一步排心導管檢
      查。如果冠狀動脈完全阻塞而引起急性心肌梗塞時，其診
      斷方法為: 典型之症狀如胸痛胸悶超過30分鐘，心電
      圖有變化，心肌有意義之上升。以上三項其中二項符
      合則可診斷為冠狀動脈阻塞等情，有醫審會95年9月15 日
      衛署醫字第0950212517號函所附醫事審議委員會第000000
      0號鑑定書1份可稽 (見92年度偵字第2080號第48 頁)，是
      冠狀動脈阻塞之病患，透過病學檢查係有出現上開多種徵
      狀之可能且亦與其他疾病相混淆。
    2.另臺灣臺東地方法院檢察署再向醫審會函詢: (1)就被告本
      案醫療過程及用藥有無過失? (2)醫師不知病患有吸煙習慣
      、高血脂、高三酸甘油脂等冠狀動脈阻塞高危險因子，則
      依病患主訴有頭痛、頭暈、喉嚨痛、兩肩及胸部不舒服、
      喉嚨紅腫之症狀，一般合理謹慎之醫師是否會懷疑是冠狀
      動脈阻塞所致? 是否會進一步做檢驗或建議病患至他醫院
      做檢驗? 如果是心臟專科醫師，依本件病患之症狀，是否
      會懷疑是冠狀動脈阻塞所致而做進一步檢驗? (3)另外，如
      醫師不知病患有吸煙習慣、高血脂、高三酸甘油脂等冠狀
      動脈阻塞高危險因子，則依本件病患有頭痛、頭暈、兩肩
      及胸部疼痛呼吸困難之症狀，而沒有喉嚨痛之症狀，則一
      般合理謹慎之醫師是否會懷疑是冠狀動脈阻塞所致? 是否
      會進一步做檢驗或建議病患至他醫院做檢驗? 如果是心臟
      專科醫師，依本件病患之症狀，是否會懷疑是冠狀動脈阻
      塞所致而做進一步檢驗? 」，其鑑定意見為: (1)依據被告
      丙○○偵訊筆錄及死者曾騰芳之病歷記載，病患到院之症
      狀為頭痛、頭暈、喉嚨痛、兩肩及胸部不舒服。檢查後發
      現病患喉嚨有紅腫、體溫36.5度C、心跳稍快，且病患「
      以前有氣喘病，可是這次聽起來沒有氣喘的現象」，因而
      診斷病患為急性上呼吸道感染。根據解剖鑑定結果為重度
      冠狀阻塞性疾病, 惟根據醫學報告，在診所病患以胸痛求
      診，病因為冠狀動脈阻塞性疾病之比率低，但有危險因子
      且大於40歲之男性，冠狀動脈阻塞性疾病的比率就稍高，
      故於診所診斷重度冠狀阻塞性疾病是有其困難性。且依據
      病歷記載，被告醫師給予病患Acetaminophen、Amoxicill
      in、Valium、Weowe、B Complex等口服藥，並肌肉注射Ne
      o coldenin一劑，當診斷為急性上呼吸道感染時，給予上
      述藥物是合理的。(2)病人是否有冠狀動脈阻塞高危險因子
      ，對判斷胸痛是否為心臟缺氧所引起的，有相當之影響。
      依本件病人有頭痛、頭暈、喉嚨痛、兩肩及胸部不舒服，
      是冠狀動脈阻塞之症狀，惟喉嚨有紅腫之症狀，則不屬於
      冠狀動脈阻塞之症狀。如果醫師不知病人有冠狀動脈阻塞
      高危險因子，一般謹慎之醫師應該會查問病人是否有冠狀
      動脈阻塞高危險因子，進一步做檢驗或建議病人至他醫院
      做檢驗。如果是心臟專科醫師，依本件病人之症狀，也應
      會詢問病人病史有無冠狀動脈阻塞高危險因子以判斷需進
      一步檢驗。綜合上述: 一般醫師如在不知病人有冠心病
      危險因子時，且測得血壓及心跳尚在正常範圍上下，且胸
      部不舒服非持續發作，一般醫師則不會懷疑是冠狀動脈疾
      病。如果症狀在一兩天內緩解，則不會建議病人至其他
      醫院做進一步檢查。不過，如果出現持續胸痛，才會建議
      病人做進一步檢查。如果心臟專科醫師，依上述症狀尚
      未能懷疑是冠狀動脈疾病，但可能會進一步詢問病史及胸
      部不舒服發作之特性及時間長短，才會做進一步檢驗。(3)
      如果病人有陳述胸痛併呼吸困難之症狀，且持續大於30分
      鐘，有可能會懷疑心臟病或肺病發作。且會建議做心電圖
      及胸部 X光以排除心肺疾病。如果是心臟專科醫師，對於
      胸痛併呼吸困難之病人，一般皆會先做心電圖及胸部 X光
      作初步之鑑別診斷等情，有醫審會 93年4月22日衛署醫字
      第0930203545號函所附醫事審議委員會第 0000000號鑑定
      書 (見92年度相字第126號第137頁至第139頁)及 95年9月
      15日衛署醫字第0950212517號函所附醫事審議委員會第00
      00000號鑑定書 (見92年度偵字第2080號第48頁)各 1份在
      卷可稽，且被告未領有心臟病專科醫師資格等情，業據被
      告自承在卷，是被告依病患之主訴之症狀、被告所做之病
      學檢查，據以臆斷被害人曾騰芳係急性上呼吸道感染，如
      前所述，並無違反醫療常規，一般醫生在相同情形，亦將
      作相同之判斷。
    3.本案經本院依職權再向醫審會函詢: (1)有關Neo coldenin
      藥劑，可能會引起血管收縮恐加重冠狀動脈心臟病之依據
      為何? 該藥劑本身之作用為何? 若確會引起血管收縮，應
      達到若干劑量，始有可能引起? (2)依臺東醫院病歷記載，
      該院於95年5月27日對死者所實施急救之措施 ，是否有實
      施電擊? 依病歷內心電圖所示，死者在急救之初，有心室
      顫動，若當時有實施電擊，改善死者發病病症之機率是否
      較高? 臺東醫院之急救措施有無失當之情事? 等問題後，
      醫審會回覆以: (1)Neo coldenin是一種綜合製劑，包含三
      種成份:Sulpyrine 150mg(解熱鎮痛)、Chlorpheniramine
       maleate 5mg(抗組織胺、抗過敏)及DL-methylephedrine
       Hcl(氣管擴張)。其中DL-methylephedrine Hcl成份，除
      了有氣管擴張作用外，另有些許上升血壓、心跳加快之交
      感神經興奮作用。但其作用為一般常用之 Ephedrine對心
      血管作用之十分之一而已，較不會影響心血管收縮。如要
      引起致命之血管收縮，可能須用到超出常規給予藥物之數
      倍劑量才有可能。(2)依署東醫院病歷記載，在實施急救措
      施中，並未對病人施予電擊。病人在急救之初，心電圖 (
      18:00)是無脈性心臟電氣活動 (PEA)，非心室顫動，故需
      給予心臟按摩，而非實施電擊。於 18:16呈現無脈博，心
      跳約 90次/分，看似心室顫動之心電圖，其實是屬於打過
      強心劑 Bosmin，而產生加速性心室自發節律 (AIVR)，並
      不需要電擊。故署東醫院之急救措施，尚無失當之情事等
      情，有醫審會 97年8月14日衛署醫字第0970214596號函所
      附醫事審議委員會第0000000號鑑定書 (見本院卷第114頁
      至第121頁)。準此以觀，被告當場注射Neo coldenin藥品
      致被害人曾騰芳引起血管收縮、加重冠狀動脈心臟病而昏
      厥，應與事實不符，故而醫審會第一次之鑑定意見，認定
      「當病患有冠狀動脈阻塞疾病時，使用Neo coldenin可能
      會引起血管收縮恐加重冠狀動脈心臟病」乙節，自應再輔
      以注射之劑量為考量，始能認定被告所投予之針劑足以引
      發病患之血管收縮及加重冠狀動脈心臟病。再觀諸上開醫
      審會第二次鑑定意見，認為於診所診斷重度冠狀阻塞性疾
      病是有其困難性，而被告本其專業所為之臆斷及治療既未
      違反醫療常規，且被害人之死亡，非因注射Neo coldenin
      而死，已如前述，故實不能僅以事後之證據證明其臆斷或
      診斷有誤，即推認被告丙○○有過失。
    4.從而，被害人雖因胸部疼痛而自行至泰和診所，然經被告
      透過聽診進行確認被害人心臟及胸部均正常，亦無氣喘等
      症狀足認病情緊急，具有臨床急迫性而達到須立即進行心
      電圖檢查之跡象或轉診至他醫院，自不能僅因被告未進行
      心電圖檢查或轉診至他醫院，即遽認其醫療行為存有未盡
      注意義務之過失。且被告已本其專業所為之臆斷及治療並
      未違反醫療常規，已如前述，則被害人之死亡，非因注射
      Neo coldenin而死，是被告之診療行為與被害人死亡之結
      果間，並無相當因果關係。
七、綜上所述，本案依現存證據資料，就公訴人所指訴被告於對
    被害人曾騰芳實施之醫療行為存有過失之情，難認達確信無
    疑之程度，既無從認為被告有公訴意旨所指之過失行為，揆
    諸法條及判例要旨，自應為無罪判決之諭知。
據上論斷，應依刑事訴訟法第301條第1項前段，判決如主文。
本案經檢察官乙○○到庭執行職務。
中    華    民    國    97    年     9    月   25     日
                  刑事第二庭  審判長法  官  李水源
                                    法  官  盧亨龍
                                    法  官  蔡慧雯
以上正本證明與原本無異。
如不服本判決應於收受本判決後10日內向本院提出上訴書狀；上
訴書狀應敘述具體理由。未敘述上訴理由者，應於上訴期間屆滿
後20日內向本院補提理由書狀（均須按他造當事人之人數附繕本
）。「切勿逕送上級法院」。
告訴人或被害人對於本判決如有不服，請書具不服之理由狀，請
求檢察官上訴者，其上訴期間之計算係以檢察官收受判決正本之
日期為準。
                                    書記官  林慧芬
中    華    民    國    97    年    9     月    25    日


司法院資訊處製作；財團法人民間司法改革基金會備份。
